【裁判字號】    99,上訴,525
【裁判日期】    990608
【裁判案由】    毒品危害防制條例
【裁判全文】
臺灣高等法院臺南分院刑事判決         99年度上訴字第525號
上  訴  人
即  被  告  甲○○
上列上訴人因違反毒品危害防制條例案件，不服臺灣嘉義地方法
院99年度訴字第288號中華民國99年4月30日第一審判決（起訴案
號：臺灣嘉義地方法院檢察署99年度毒偵字第274號），提起上
訴，本院判決如下：
    主  文
上訴駁回。
    理  由
一、按刑事訴訟法第350條、第361條、第362條、第367條規定，
    不服地方法院之第一審判決而上訴者，須提出上訴書狀，並
    應敘述具體理由，為上訴必備之程式；其所提出之書狀未敘
    述上訴理由，或僅曾以言詞陳述上訴理由者，均應於上訴期
    間屆滿後二十日內補提理由書於第一審法院。惟原審法院對
    上訴書狀有無記載理由，僅應為形式上之審查，認有欠缺，
    且未據上訴人自行補正者，始應定期間先命補正，至於上訴
    理由是否具體，係屬第二審法院審查範圍，不在命補正之列
    （刑事訴訟法第361條之立法意旨參照）。倘上訴人已提出
    上訴理由，但所提非屬具體理由者，應由第二審法院以上訴
    不合法律上之程式，判決駁回之。而所謂具體理由，必係依
    據卷內既有訴訟資料或提出新事證，指摘或表明第一審判決
    有何採證認事、用法或量刑等足以影響判決本旨之不當或違
    法，而構成應予撤銷之具體事由，始克當之；倘僅泛言原判
    決認定事實錯誤、違背法令、量刑失之過重或輕縱，而未依
    上揭意旨指出具體事由，或形式上雖已指出具體事由，然該
    事由縱使屬實，亦不足以認為原判決有何不當或違法者，皆
    難謂係具體理由，俾與第二審上訴制度旨在請求第二審法院
    撤銷、變更第一審不當或違法之判決，以實現個案救濟之立
    法目的相契合，並節制濫行上訴（最高法院97年度台上字第
    892號裁判意旨參照）。又刑罰之量定，本為法院得依職權
    自由裁量之事項，苟於法定刑度之內，予以量定，且客觀上
    並無明顯濫權之情形者，自不容當事人任憑主觀意見，指摘
    其違法、失當。是原判決倘就如何量定其宣告刑之理由，已
    敘明審酌之因素，被告仍泛詞指摘量刑過重，而未提出證據
    資料，以供審查，自難認為其理由已經明確、具體，足以影
    響判決本旨之不當或違法，而構成應予撤銷或變更之具體事
    由，則所提上訴，即非適法。
二、本件上訴意旨略以：(一)本件被告刑責固委無可辭，然原審判
    決量刑似仍過重。細究被告犯行而言，其雖曾於97年12月17
    日縮短刑期滿執行完畢，而經原審認定為累犯。原審乃以被
    告係有前科且曾因施用毒品而經觀察、勒戒及強制戒治程序
    ，竟未思悔改，顯然缺乏禁絕毒害決心等語，據之科予被告
    有期徒刑1年，恐有商榷空間。(二)被告所以施用毒品係因車
    禍受傷，為止痛而施用毒品，查獲後為戒絕毒品自行到嘉義
    榮民醫院接受替代療法，並期能戒除，當可看出被告已有一
    定戒治決心。(三)又原審認被告於99年3月3日開始前往接受替
    代療法，然於3月10日、12日、13日、16日、18日、20日、
    23日、25日均未到云云，認被告不能按時接受治療一節，恐
    有誤會現時替代療法之操作方式。因替代療法係以第二級毒
    品美沙酮藥品作為替代第一級毒品海洛因之使用，以解緩患
    者因戒除毒品所生之不適，故使用上有其最後手段性，亦即
    如患者得忍受因戒除所生之不適，應盡量減少使用，甚至須
    間隔使用日數。故上開缺席醫院時日係因被告遵照醫生囑咐
    所使然，並非被告欠缺戒除決意。被告一時失慮致罹刑章，
    過往努力盡付流水，內心深感痛悔。考量吸食毒品之犯罪行
    為所造成之損害為被告自身健康，且吸食毒品行為戒除之困
    難性，實應以矯治替代刑責，而不宜予被告過重刑罰。(四)復
    以被告犯後態度而論，其坦承前開犯行並配合司法程序，不
    曾試圖狡賴，亦無推諉卸責之舉，足見其犯後態度良好，兼
    其戒除之決心，若仍按原審處應執行刑之刑度，就犯罪情節
    與量刑間之衡量，似仍有欠允當云云。
三、經查：
  (一)本件原判決認定上訴人即被告甲○○前因施用毒品案件，經
    臺灣嘉義地方法院裁定強制戒治，於民國92年11月28日因停
    止處分之執行出監。又因施用毒品案件，經臺灣雲林地方法
    院以96年度訴字第41號判處有期徒刑9月、7月確定，復經減
    刑為有期徒刑4月15日、3月15日確定；另因竊盜及誣告案件
    ，經本院以96年度上易字第183號判決判處有期徒刑1年10月
    、6月，誣告案件有期徒刑6月並經減刑為有期徒刑3月確定
    ，並與上開施用毒品2罪定應執行刑為有期徒刑2年2月確定
    ，甫於97年12月17日縮刑期滿執行完畢。詎其仍不知悛悔，
    於99年1月16日7時30分許經警採尿回溯4日內某時，在不詳
    地點，將第一級毒品海洛因摻入香菸內點燃施用1次，復於
    上開採尿時間回溯4日內某時，另將第二級毒品甲基安非他
    命置入玻璃球內，加以燒烤後吸食煙霧施用1次。嗣於99年1
    月16日，經警得其同意採集尿液送驗，檢驗結果呈嗎啡、可
    待因及甲基安非他命陽性反應等情，係以：上訴人坦承上揭
    事實不諱。且上訴人為警查獲時，經採尿送驗，依氣相層析
    質譜儀確認檢驗結果，確呈可待因、嗎啡、安非他命及甲基
    安非他命陽性反應，有臺灣檢驗科技股份有限公司濫用藥物
    尿液檢驗報告（檢體編號為：99民A14號）及代號與真實姓
    名對照表附卷可稽，足證上訴人之自白與事實相符。因認上
    訴人施用第一級、第二級毒品之犯行明確，分別論以上訴人
    施用第一級毒品罪，累犯，處有期徒刑9月；及施用第二級
    毒品罪，累犯，處有期徒刑5月；並定應執行刑有期徒刑1年
    。已詳敘其認定上訴人犯罪事實之證據及理由，於法尚無不
    合。
  (二)上訴人即被告甲○○雖已敘述上訴理由，但其上訴理由，僅
    泛以犯後態度良好、吸食毒品係因車禍受傷，為止痛而施用
    及原審量刑過重等因素，請求本院撤銷原判決，給予被告自
    新之機會，惟原審判決已於理由欄中詳敘其調查、取捨証據
    之結果及憑以認定被告罪刑成立之心証理由，從形式上觀察
    ，原判決並無認定事實錯誤、或違背法令之情形可言。又原
    審於量刑時，已並審酌「被告固於偵查中稱係因車禍受傷，
    所以施用毒品止痛，然被告於偵查中所提之慈濟醫院大林分
    院診斷證明書所載之診斷日期為98年8月30日，而被告所涉
    本件施用上開毒品犯行係均在99年1月16日採尿回溯4日內之
    時點，則相距已有3個半月，上開傷勢是否嚴重長達3個半月
    ，仍有疑問。況如受傷疼痛，以目前醫療專業而言，應有其
    他藥物或醫療管道可以舒緩疼痛，尚無利用價格昂貴、又有
    觸法且戕害自身之施用毒品方式用以止痛之餘地。再者，若
    被告上開辯稱為止痛而施用毒品為真，則施用1種毒品即可
    ，又何須施用2種效果不同之毒品用以止痛？況且如僅為止
    痛而一時施用毒品，衡情應無成癮疑慮，又何須前往嘉義榮
    民醫院接受替代療法治療？是被告上開辯稱顯難採信。又被
    告雖於99年3月份前往嘉義榮民醫院接受替代療法治療，有
    其提出之嘉義榮民醫院診斷證明書在卷可參，然觀其診斷證
    明書之記載，被告係於99年3月3日開始前往接受替代療法治
    療，然於3月10日、12日、13日、16日、18日、20日、23日
    及25日均未到，則被告是否能按時接受治療，亦非無疑慮。
    」顯已審酌被告上開辯解並詳細說明無法納為從輕量刑依據
    之理由，又原審「另考量被告施用毒品後經強制戒治後，猶
    未知所警惕，復經施用毒品案件經判刑確定，仍進而再犯本
    件2罪，足見其並未徹底戒除施用毒品，惟念及施用毒品本
    質上係戕害自身健康之行為，尚未嚴重破壞社會秩序或侵害
    他人權益，及被告坦承犯行、犯後態度尚屬良好等一切情狀
    」，分別量處有期徒刑9月、5月，並定其應執行刑1年，亦
    已考量被告犯後態度等情；再者，施用第一級毒品罪之法定
    刑為「6月以上5年以下有期徒刑」；施用第二級毒品罪之法
    定刑為「3年以下有期徒刑」，而被告曾有違反毒品危害防
    制條例等前科，係屬累犯，原判決依累犯加重其刑之規定，
    所宣告如上揭之刑，亦無量刑過重之違誤。
  (三)至被告雖陳稱其未按時接受治療，乃係因其得忍受戒除毒品
    所產生之不適，且吸食毒品行為戒除之困難性，實應以矯治
    替代刑責云云，惟按毒品危害防制條例第20條就施用毒品者
    ，祇於「初犯」及「5年後再犯」2種情形，有其追訴條件之
    限制，即須於初犯經觀察、勒戒或強制戒治釋放後，5年內
    均無施用毒品之行為，始能認其前所實施之觀察、勒戒或強
    制戒治已足遮斷毒癮，而得於5年後再犯時，再予適用初犯
    之規定，重行觀察、勒戒等程序。倘5年內已經再犯，被依
    法追訴處罰，縱其第3次（或第3次以上）施用毒品之時間在
    初犯釋放5年以後，即與「5年後再犯」之情形有別，且因已
    於「5年內再犯」，顯見其再犯率甚高，原實施觀察、勒戒
    或強制戒治，已無法收其實效，而無5年戒斷期之存在，自
    無再經觀察、勒戒及強制戒治之必要，應得逕行追訴處罰（
    最高法院97年度第5次刑事庭會議決議參照）。本件被告前
    因施用毒品案件，經臺灣嘉義地方法院裁定強制戒治，於92
    年11月28日因停止處分之執行出監，又被告甲○○曾因施用
    毒品案件，經送觀察、勒戒，而於觀察、勒戒執行完畢釋放
    後，5年內又因施用毒品案件，經臺灣雲林地方法院以96年
    度訴字第41號判處有期徒刑9月、7月確定等情，有臺灣高等
    法院被告前案紀錄表1份附卷可稽。是被告既曾於「5年內再
    犯」，且經法院判處罪刑確定，揆諸上開說明，本件被告施
    用海洛因、甲基安非他命之犯行，雖係於其前受強制戒治執
    行完畢釋放5年後再犯，仍得依毒品危害防制條例第23條第2
    項之規定，予以追訴處罰。原審依法判決，於法並無不合。
    被告上訴請求改以美沙酮療法代替刑罰之執行，並無理由。
    乃被告甲○○未依據卷內既有訴訟資料或提出新事證，具體
    指摘或表明第一審判決有何認事採證不當或違法之事由，而
    以上開理由指稱原判決不當，揆諸前開說明，其上訴理由，
    自難謂係具體理由。是上訴人即被告甲○○之上訴顯不合法
    律上之程式，爰依刑事訴訟法第367條前段之規定，駁回其
    上訴，並不經言詞辯論為之。
四、據上論斷，應依刑事訴訟法第367條前段、第372條，判決如
    主文。
中    華    民    國    99    年    6     月     8    日
                  刑事第七庭  審判長法  官  李文福
                                    法  官  顏基典
                                    法  官  陳顯榮
以上正本證明與原本無異。
施用第一級毒品部分如不服本判決應於收受送達後10日內向本院
提出上訴書狀，其未敘述上訴理由者，並得於提起上訴後10日內
向本院補提理由書（均須按他造當事人之人數附繕本）「切勿逕
送上級法院」。
施用第二級毒品不得上訴。
                                    書記官  劉岳文
中    華    民    國    99    年    6     月    9     日

司法院資訊處製作；財團法人民間司法改革基金會備份。
